ACORDAO-COMPLETO-2528407

ACÓRDÃO 1532/2022 ATA 9/2022 - SEGUNDA CÂMARA

VISTOS, relatados e discutidos estes autos que tratam de Pedido de Reexame interposto por Mirian Dantas dos Santos, Pró-Reitora de Gestão de Pessoas da UFRN, por meio do qual se insurge contra o Acórdão 9936/2021-TCU-Segunda Câmara;
ACORDAM os Ministros do Tribunal de Contas da União, reunidos em Sessão da 2ª Câmara, ante as razões expostas pelo Relator, e com fundamento nos arts. 32, parágrafo único, 33 e 48, da Lei 8.443/1992, em:
9.1. conhecer do Pedido de Reexame para, no mérito, negar-lhe provimento; e
9.2. dar ciência desta decisão à recorrente e aos demais interessados.

Pedido de reexame (peças 87 e 88) interposto por Mirian Dantas dos Santos, Pró-Reitora de Gestão de Pessoas da UFRN, contra o Acórdão 9.936/2021-TCU-2ª Câmara (peça 77), que teve como relator o Excelentíssimo Senhor Ministro Vital do Rêgo

Segunda Câmara

Universidade Federal do Rio Grande do Norte (UFRN).

3. Interessados/Responsáveis:
3.1. Interessados: Adla Rejane da Costa Silva (XXX.647.254-XX); Antonia Patricio dos Santos (XXX.530.664-XX); Antonio Gomes Barbosa (XXX.932.794-XX); Antonio Gustavo Gomes (XXX.493.488-XX); Brígida Jacob Alves de Freitas (XXX.498.374-XX); Carlos Antonio Barbalho Bezerra (XXX.455.784-XX); Cicero Basilio do Nascimento (XXX.606.284-XX); Clivaneide Garcia da Rocha (XXX.482.364-XX); Corintha Marlize Apparecida de Almeida Romano (XXX.362.504-XX); Crizélia Maria Rodrigues (XXX.769.254-XX); Cícera Soares de Sousa (XXX.825.874-XX); Delma Xavier de Azevêdo (XXX.190.128-XX); Doracy da Conceição (XXX.277.224-XX); Edmilson Rodrigues Freire (XXX.965.454-XX); Eduardo Barbosa de Lima (XXX.184.154-XX); Elias Antonio da Costa Sobrinho (XXX.921.124-XX); Eliça Daniel Ferreira (XXX.357.567-XX); Emilia Maria Trigueiro Morais de Paiva (XXX.990.274-XX); Francisca Elza de Lima Rocha (XXX.997.464-XX); Francisca Oliveira de Lima (XXX.594.894-XX); Francisca Paula Barbosa Paulo (XXX.719.514-XX); Francisca Severina da Silva Campêlo (XXX.319.454-XX); Francisca Valentim do Nascimento (XXX.443.124-XX); Francisco Lopes de Araújo Neto (XXX.077.614-XX); Francisco Miguel da Silva (XXX.196.974-XX); Francisco Paulo da Silva (XXX.850.074-XX); Francisco de Assis Ribeiro (XXX.567.804-XX); Fátima Maria dos Santos Bezerra (XXX.474.004-XX); Genaro Gomes de Paulo (XXX.168.034-XX); Geralda de Oliveira (XXX.288.804-XX); Gercina Faustina de Moura (XXX.747.064-XX); Gessi Laura de Medeiros Lima (XXX.649.114-XX); Gonçalo Joaquim Camilo (XXX.676.484-XX); Ilza Macena Neta da Rocha (XXX.741.314-XX); Irlene de Carvalho (XXX.605.684-XX); Ivete do Nascimento (XXX.954.444-XX); Joana da Silva Tavares (XXX.747.194-XX); Jose de Medeiros Lima Junior (XXX.107.644-XX); José Avelino de Sales (XXX.111.524-XX); José Barbosa Filho (XXX.603.544-XX); José Carlos Gomes Pinheiro (XXX.860.894-XX); José Cavalcanti Araújo da Silva (XXX.823.374-XX); João Francisco de Melo Duarte (XXX.257.224-XX); João Maria de Miranda Monte (XXX.821.554-XX); Laura Maria Pimentel de Carvalho Lima (XXX.646.104-XX); Laura Roseneide Araújo Chacon (XXX.127.694-XX); Lindalva Firmina Silva (XXX.791.044-XX); Lúcia de Fátima Souto de Amorim (XXX.613.784-XX); Magaly Magda Bezerra de Abreu (XXX.667.224-XX); Manoel Roberto de Oliveira (XXX.423.504-XX).
3.2. Interessadas: Mirian Dantas dos Santos (XXX.974.154-XX), Pró-Reitora de Gestão de Pessoas da UFRN.
3.3. Recorrente: Mirian Dantas dos Santos (XXX.974.154-XX).

13.1. Ministros presentes: Bruno Dantas (Presidente), Augusto Nardes, Aroldo Cedraz (Relator) e Antonio Anastasia.
13.2. Ministro-Substituto presente: Marcos Bemquerer Costa.

MIRIAN DANTAS DOS SANTOS

AROLDO CEDRAZ

Adoto como relatório e transcrevo a seguir a instrução de peça 98, com a qual anuiu o corpo dirigente da Serur (peça 99) , bem como o Ministério Público junto ao Tribunal (peça 100) :
"INTRODUÇÃO
1.	Trata-se de pedido de reexame (peças 87 e 88) interposto por Mirian Dantas dos Santos, Pró-Reitora de Gestão de Pessoas da UFRN, contra o Acórdão 9936/2021-TCU-Segunda Câmara (peça 77) , que teve como relator o Excelentíssimo Senhor Ministro Vital do Rêgo.
1.1.	A deliberação recorrida apresenta o seguinte teor:
VISTOS, relatados e discutidos estes autos de monitoramento do Acórdão 8351/2016-TCU-Segunda Câmara, por meio do qual este Tribunal considerou ilegais atos de concessão de aposentadoria emitidos pela Universidade Federal do Rio Grande do Norte.
ACORDAM os ministros do Tribunal de Contas da União, reunidos em Sessão da 2ª Câmara, ante as razões expostas pelo relator, em:
9.1. aplicar a Mirian Dantas dos Santos (CPF XXX.974.154-XX) , Pró-Reitora de Gestão de Pessoas da Universidade Federal do Rio Grande do Norte, a multa prevista no art. 58, inciso IV, da Lei 8.443/1992, no valor de R$ 5.000,00 (cinco mil reais) ;
9.2. determinar o desconto integral ou parcelado da dívida a que se refere o subitem anterior nos vencimentos, subsídio, salário ou proventos da responsável, observados os limites previstos na legislação pertinente, caso expire o prazo para recolhimento sem sua manifestação, nos termos do art. 28, inciso I, da Lei 8.443/92, c/c o art. 219, inciso I, do RI/TCU;
9.3. autorizar, desde logo, caso solicitado e o processo não tenha sido remetido para cobrança judicial, o pagamento da dívida em até 36 (trinta e seis) parcelas mensais e consecutivas, nos termos do art. 26 da Lei 8.443/1992, c/c o art. 217 do Regimento Interno/TCU, fixando-se o vencimento da primeira parcela em 15 (quinze) dias, a contar do recebimento da notificação, e o das demais mensalmente, devendo incidir sobre cada valor mensal os correspondentes acréscimos legais, na forma prevista na legislação em vigor, sem prejuízo de alertar a responsável de que a falta de comprovação do recolhimento de qualquer parcela implicará o vencimento antecipado do saldo devedor;
9.4. autorizar a cobrança judicial da dívida, caso não atendida a notificação, na forma do art. 28, inciso II, da Lei 8.443/1992;
9.5. determinar à Universidade Federal do Rio Grande do Norte, nos termos do artigo 4º, inciso I, da Resolução TCU 315/2020, que, no prazo de 15 (quinze) dias, adote as medidas constantes do subitem 9.5 do Acórdão 8351/2016-TCU-Segunda Câmara.
 (destacamos e sublinhamos) 
HISTÓRICO 
2.	A recorrente Miriam Dantas dos Santos, Pró-Reitora de Recursos Humanos da UFRN, foi destinatária da decisão original (Acórdão 8351/2016-TCU-Segunda Câmara, de relatoria do Ministro Vital do Rêgo) , sendo notificada desse acórdão que determinou a exclusão dos tempos insalubres impugnados, no dia 5/8/2016, por meio do Ofício 9.097/2016-TCU/Sefip (peça 65) , contendo alertas tanto sobre a necessidade de adoção de providências para cumprimento do aresto, no prazo de 15 dias, quanto para a possibilidade da aplicação de multa, em caso de descumprimento.
2.2.	Em 19/8/2016, a referida gestora solicitou a concessão de um prazo adicional para atendimento às demandas e diligências, por não ter sido possível concluir os procedimentos em tempo hábil (peça 67) . 
2.3.	No entanto, a gestora responsável se manteve silente, mesmo após a regular notificação do Acórdão 10836/2016-TCU-Segunda Câmara (Relator Ministro Vital do Rêgo) que concedeu a prorrogação de prazo para cumprimento das determinações monitoradas (peças 69 e 71) .
2.4.	Considerando que a responsável já havia sido alertada quanto à possibilidade de aplicação da multa prevista no art. 58, inciso IV, da Lei 8.443/1992, no caso de ausência de atendimento às determinações proferidas pelo Tribunal, foi-lhe imposta multa no valor de R$ 5.000,00 (cinco mil reais) ,  por  meio do Acórdão 9936/2021-TCU-Segunda Câmara, de relatoria do Ministro Vital do Rêgo, além de se determinar à UFRN que adotasse, no prazo de 15 (quinze) dias, as medidas constantes do Acórdão 8351/2016-TCU-Segunda Câmara, de mesma relatoria (peça 77) .
2.5.	Irresignada, a interessada interpôs o presente pedido de reexame (peças 87 e 88) , cujas argumentações serão abordadas mais adiante.
ADMISSIBILIDADE
3.	Reitera-se o exame de admissibilidade realizado pelo Sar/Serur (peças 89 e 90) , que opinou pelo conhecimento do recurso, nos termos do artigo 48 da Lei 8.443/1992, c/c os artigos 285 e 286, parágrafo único, do RI/TCU, suspendendo-se os efeitos dos subitens 9.1, 9.2 e 9.4 do Acórdão 9936/2021-TCU-Segunda Câmara. O Excelentíssimo Senhor Ministro Aroldo Cedraz, mediante despacho de peça 93, concordou com esta unidade técnica.
EXAME DE MÉRITO
4.	Delimitação
4.1.	Constitui objeto do presente recurso definir se:
a)	a recorrente apresenta justificativas razoáveis sobre o não atendimento de determinações oriundas deste Tribunal;
b)	a gradação da multa aplicada deve ser reduzida, em respeito ao princípio da proporcionalidade e à jurisprudência da Corte de Contas.
5. 	Do não atendimento das determinações
5.1.	A recorrente apresenta as seguintes alegações acerca do descumprimento das determinações oriundas da Corte de Contas (Acórdão 8351/2016-TCU-Segunda Câmara, de relatoria do Ministro Vital do Rêgo) .
5.2.	A conduta da gestora no episódio em comento não está eivada de dolo, má-fé e/ou negligência, tratando-se de uma falha administrativa de ocorrência possível, em função da alta demanda de situações originárias de auditorias no âmbito interno e oriundas do controle externo, mas que não configura justa causa para sanção pecuniária de elevado montante (peça 87, p. 3) .
5.3.	A Universidade Federal do Rio Grande do Norte recebeu excelente pontuação nos índices de governança de gestão de pessoas, na última avaliação de Governança e Gestão Pública realizada pela Corte de Contas, o que revela o afinco e a responsabilidade com os quais a Pró- Reitoria de Gestão de Pessoas tem trabalhado no desempenho de seu múnus público (peça 87, p. 3-4) . 
5.4.	Algumas circunstâncias dificultaram a ação da gestora, sobretudo em relação à conversão do tempo especial em comum, que se trata de matéria bastante complexa e envolve o serviço público de forma geral, com inúmeras decisões administrativas e judiciais muitas vezes conflitantes, o que deixa o gestor público vulnerável juridicamente quanto à aplicação correta dos diversos normativos e entendimentos sobre a matéria (peça 87, p. 4) . 
5.5.	Por entender importante trazer à discussão a linha histórica de decisões administrativas acerca da contagem do tempo laborado em condições especiais, passa a abordar o teor do art. 6º, inciso IV, da Orientação Normativa SRH 7, de 20/11/2007, o Ofício-Circular 17/SRH/MP, de 21/12/2007, os Mandados de Injunção 880, 1.533 e 1.554, todos de 2009, a Súmula Vincula 33 do Supremo Tribunal Federal e a Orientação Normativa 15, de 23/12/2013 (peça 87, p. 4-5) .
5.6.	Os servidores já se encontravam aposentados de acordo com as regras vigentes antes do advento da ON 15/2013, com comprovação do labor em condições especiais somente pelas fichas financeiras (peça 87, p. 5) .
5.7.	Ademais, a situação de cada ex-servidor tem que ser analisada de forma individualizada, com a instauração de procedimentos administrativos específicos para notificar os inativos, uma vez que apresentam tempos de serviço diferentes e possibilidades diversas de completarem os requisitos para aposentação (peça 87, p. 5) .
5.8.	A Pró-Reitoria de Gestão de Pessoas tem envidado esforços para o acompanhamento e cumprimento tempestivo de todas as demandas dos órgãos de controle, implantando a gestão de riscos nos diversos processos da área de pessoal, bem como tentando aumentar o quantitativo e capacitação dos servidores que trabalham com auditorias e controle (peça 87, p. 5) . 
5.9.	Todavia, falhas administrativas são sempre passíveis de ocorrer, sobretudo quando se trabalha com um órgão da magnitude da Universidade Federal do Rio Grande do Norte e uma quantidade desarrazoada de leis, normativos e entendimentos sobre a mesma matéria, como é o caso da conversão de tempo laborado em condições especiais em tempo comum (peça 87, p. 5-6) .
5.10.	Requer, ao final, que seja dado provimento ao recurso, para cancelar, revogar ou tornar sem efeito a multa aplicada à recorrente.
Análise
5.11.	Antes de encetar a análise deste recurso, vem à baila a doutrina do Ministro Luís Roberto Barroso do STF:
O direito é o domínio da razão, da razão pública, que se projeta na Constituição e nas leis (in Sem data venia: um olhar sobre o Brasil e o mundo. 1ª Ed. Rio de Janeiro: História Real, 2020, p. 196) .
5.12.	De tal arte, sobre o tema da responsabilização e penalização da recorrente, traz-se à colação o disposto no art. 8º do Novo Código de Processo Civil (Lei 13.105, de 16 de março de 2015) :
Art. 8º Ao aplicar o ordenamento jurídico, o juiz atenderá aos fins sociais e às exigências do bem comum, resguardando e promovendo a dignidade da pessoa humana e observando a proporcionalidade, a razoabilidade, a legalidade, a publicidade e a eficiência.
5.13.	Acrescente-se o disposto no art. 2º da Lei 9.784/1999:
Art. 2º. A Administração Pública obedecerá, dentre outros, aos princípios da legalidade, finalidade, motivação, razoabilidade, proporcionalidade, moralidade, ampla defesa, contraditório, segurança jurídica, interesse público e eficiência.
5.14.	Para a aferição da razoabilidade da conduta da recorrente, é de rigor considerar a "lógica do razoável" de Luís Recaséns Siches.
5.15.	Sobre a "lógica do razoável", cumpre fazer um breve histórico sobre sua elaboração:
Em 1926, Siches frequentou um curso na Universidade de Viena, com Fritz Scheir, discípulo de Kelsen e Husserl, no qual foi apresentada uma análise de todos os métodos de interpretação, de que se tinha conhecimento, dentre os propostos ao longo da história jurídica. Procurava-se, com essa análise, encontrar os critérios de eleição dos referidos métodos, mas a conclusão resultou decepcionante: não havia nenhuma razão justificada, nem em termos gerais, nem em situações singulares, para preferir-se um método de interpretação em detrimento dos outros. Essa conclusão, ademais, só constatava uma velha realidade: nunca, Jurista algum que tivesse realizado um estudo pluralista de métodos de interpretação conseguira, com razões plausíveis, escolher um dos métodos, por ser o mais correto e repudiar os demais.
Alguns anos antes, prossegue Siches, já Benjamin Cardoso, ao analisar suas experiências jurídicas, procurou saber quais eram os métodos que empregava na interpretação do Direito positivo vigente. E, em termos de grande sinceridade, concluiu que primeiro buscava a solução mais justa e depois se preocupava em encontrar, dentre os métodos de interpretação, o que melhor serviria para justificar suas decisões.
Como superação desses problemas, Recaséns Siches preconiza o emprego de um só método: o da lógica do razoável, definido como uma razão impregnada de pontos de vista estimativos, de critérios de valoração, de pautas axiológicas que, ademais, traz consigo os ensinamentos colhidos da experiência própria e da do próximo, através da história (Lídia Reis de Almeida Prado, in Direito, Cidadania e Justiça. Ensaios sobre Lógica, Interpretação, Teoria, Sociologia e Filosofia Jurídicas, 1995, p. 64-65) .
5.16.	Traz-se à colação a doutrina de Alípio Silveira:
Recaséns Siches, ao considerar os vários métodos modernos esboçados nos primeiros capítulos - método teleológico, método histórico-evolutivo ou progressivo, método da "vontade da lei", nos mostra que cada um deles encerra uma parte da verdade, mas que a sua síntese final, em cada caso concreto, será dada pelo "logos do razoável". Mal comparando, a operação interpretativa se assemelha à execução de uma partitura musical. Vários são os instrumentos - no caso os métodos de interpretação - mas eles devem formar um conjunto harmônico, sob a batuta do maestro, no caso, o logos do razoável, o qual, como veremos em breve, corresponde à ideia básica do bem comum (in Hermenêutica no Direito Brasileiro, vol. I: São Paulo: Editora Revista dos Tribunais, 1968, p. 83) .
5.17.	É nesse mesmo sentido a doutrina de José Frederico Marques:
Tendo em vista os critérios de justiça, segurança ou oportunidade, o intérprete adotará o método que lhe pareça mais acertado para o caso. Não há sistemas rígidos de interpretação. O entendimento mais razoável é o que deve prevalecer, pouco importando que tenha sido deduzido da interpretação exegética, da sistemática ou da teleológica. O logos del razonable, como destaca RECASÉNS SICHES, é que deve orientar o intérprete, visto que na aplicação do direito não se depara com a uniformidade lógica do raciocínio matemático e sim com a flexibilidade ou compreensão razoável a norma do ius scriptum. Com essa orientação pautou-se precedente do Superior Tribunal de Justiça, em cuja mente oficial se assentou que "a melhor interpretação da lei é a que se preocupa com a solução justa, não podendo o seu aplicador esquecer que o rigorismo na exegese dos textos legais pode levar a injustiças" (apud Mauro Schiavi, in Manual de Direito Processual do Trabalho, 4ª Ed., São Paulo: LTr, 2011, p. 120) .
5.18.	De mais a mais, ensina José Antônio Ribeiro de Oliveira Silva:
Em conclusão, Recaséns Siches propõe que "a única proposição válida que pode ser emitida sobre a interpretação é a de que o juiz, em todos os casos, deve interpretar a lei precisamente do modo que conduza à solução mais justa para resolver o problema apresentado à sua jurisdição". De modo que o exercício do logos de lo razonable ou de lo humano, "aplicado à interpretação jurídica, supera a pluralidade de métodos" de interpretação. Diante de qualquer caso, fácil ou difícil, o juiz deve proceder com bom-senso, verificando a realidade e o sentido dos fatos, buscando os valores nos quais se inspira o ordenamento jurídico positivo, ou até mesmo complementando esses valores, com a produção de outros, em harmonia com o referido sistema. E, assim, conjugando todos esses princípios, chegar a uma solução satisfatória, considerando-se como tal a decisão no sentido "do que o ordenamento jurídico considera como senso de justiça". O cerne da questão está, pois, em compreender que o conteúdo jurídico das normas prescritivas, proibitivas ou permissivas não pertence "ao pensamento regido pela lógica de tipo matemático, pelo racional", mas a outro campo do pensamento, que está regido por outro tipo de lógica, pela logica de lo razonable, de lo humano ou da razão vital e histórica.
Com efeito, na individualização da norma geral e abstrata, para solucionar o caso concreto, o juiz deve aplicar a lógica do razoável, de acordo com o senso de justiça. Se a norma conduz a uma solução justa, deve ser aplicada, e, em caso contrário, o juiz deve criar a norma jurídica particular, sem se preocupar com os métodos doutrinários de interpretação, aplicando a lei sempre de forma a solucionar a questão da maneira mais justa possível (in Magistratura e temas atuais do Direito: São Paulo: LTr, 2011, p. 138-139) .
5.19.	Sobre a incidência da "lógica do razoável" no Direito brasileiro, e mais especificamente ao Direito Administrativo, registra-se a doutrina de Carlos Henrique Bezerra Leite:
A lógica do razoável está implicitamente prevista no art. 5º da LINDB, segundo o qual "na aplicação da lei, o juiz atenderá aos fins sociais a que ela se dirige e às exigências do bem comum". Esta disposição é perfeitamente aplicável a todos os ramos do Direito, inclusive, e especialmente, no Direito do Trabalho (in Curso de Direito do Trabalho, 6ª ed., São Paulo: Saraiva, 2015, p. 112) .
5.20.	De salientar que o argumento da "lógica do razoável" já foi acolhido por este Tribunal, conforme se infere de voto proferido pelo Ministro Augusto Nardes (TC Processo 030.349/2008-4, Acórdão 11231/2015-TCU-Segunda Câmara) , como segue:
17. De outro lado, a par das irregularidades atribuídas ao recorrente frente a todos os elementos que conformam a situação fática, e em busca da decisão mais justa, concordo com o auditor da Serur, quando afirma que (...) "é de mister a utilização da 'lógica do razoável', que tem tanta dignidade quanto a lógica tradicional pura, porém uma lógica impregnada de pontos de vista estimativos, de critérios de valoração e de pautas axiológicas".
5.21.	Assim, vale repisar que é de mister a utilização da "lógica do razoável", que tem tanta dignidade quanto a lógica tradicional pura, porém uma lógica impregnada de pontos de vista estimativos, de critérios de valoração e de pautas axiológicas.
5.22.	No caso concreto, a estimativa, o critério de valoração e a pauta axiológica devem levar em conta a atuação do homem médio (do bonus pater familiae) , aquele cujas diligências, sensibilidade, idiossincrasias e sentimentos éticos e morais sejam representativos da população brasileira. Eis o busílis.
5.23.	Sobre o tema, mutatis mutandis, traz-se à colação a doutrina de Sílvio Rodrigues:
Ao se perquirir se existe, ou não, erro de conduta por parte do causador do dano, deve-se "comparar o seu comportamento com aquele que seria normal e correntio em um homem médio, fixado como padrão. Se de tal comparação resultar que o dano derivou de uma imprudência, imperícia ou negligência do autor do dano, nos quais não incorreria o homem padrão, criado in abstracto pelo julgador, caracteriza-se a culpa, ou seja, o erro de conduta" (apud Milton Oliveira, in Dano Moral, 2ª Ed., São Paulo: LTr, 2011, p. 36) . 
5.24.	Foi nesse mesmo sentido o pensamento do Ministro Benjamin Zymler, por ocasião da prolação do Acórdão 33/2005-TCU-Plenário:
19.	 Ao analisar a existência de culpa, em qualquer uma de suas modalidades, adotarei como parâmetro para comparação a conduta esperada de um homem médio, diligente e probo - o equivalente ao princípio romano do bonus pater familiae. Ressalto ser pacífica a assimilação desse princípio pelo direito pátrio, tanto que, na época em que ocorreram os fatos ora sob exame, ele estava insculpido nos arts. 1.300 e 1.301 do Código Civil, no art. 153 da Lei das Sociedades Anônimas e no art. 142 do Código Comercial.
20. Desse princípio decorre que o agente público deverá agir como se estivesse cuidando dos seus próprios negócios, respondendo pelos danos que vier a causar em decorrência de condutas desidiosas ou temerárias. Assim, nas palavras de José Aguiar Dias, "a culpa pode ser entendida como a falta de diligência na observância da norma de conduta, isto é, o desprezo, por parte do agente, do esforço necessário para observá-la, com resultado não objetivado, mas previsível, desde que o agente se detivesse na consideração das consequências eventuais de sua atitude." (Da Responsabilidade Civil. 6ª ed. Rio de Janeiro: Forense, 1979) ".
5.25.	Pois bem. É de se observar que Mirian Dantas dos Santos, Pró-Reitora de Gestão de Pessoas da UFRN, foi notificada do acórdão que determinou a exclusão dos tempos insalubres impugnados em 5/8/2016 (Ofício 9.097/2016-TCU/Sefip, peça 65) e o expediente que lhe foi encaminhado consignou a necessidade de adoção de providências para cumprimento do aresto, no prazo de 15 dias, e alertou para a possibilidade da aplicação de multa, em caso de descumprimento.
5.26.	Embora tenha chegado a solicitar, em 19/8/2016, a concessão de um prazo adicional para atendimento às demandas e diligências, por não ter sido possível concluir os procedimentos em tempo hábil, a gestora responsável se manteve silente após a regular notificação do Acórdão 10836/2016-TCU-Segunda Câmara (Relator Ministro Vital do Rêgo) que concedeu a prorrogação de prazo para cumprimento das determinações monitoradas.
5.27.	Posta assim a questão, retornando à lógica do razoável, cabe fazer a seguinte indagação: será que uma Pró-Reitora de Gestão de Pessoas média, que ganha honestamente a sua remuneração e está atenta às suas responsabilidades perante a comunidade, deixaria de atender a uma determinação do TCU por mais de 5 anos? Aquela que assim procede age com negligência e merece ser penalizada por este Tribunal, nos termos do art. 58, § 1º, da Lei 8.443/1992. Noutro falar, se existiam impedimentos para o cumprimento de determinação oriunda do TCU, caberia à referida gestora interpor o devido recurso previsto na Lei Orgânica do TCU, para a análise da situação de forma individualizada em relação à comprovação do tempo especial computado nas aposentadorias julgadas ilegais.
5.28. 	No voto condutor do acórdão que negou registro aos atos de aposentadoria, o Ministro-Relator Vital do Rêgo fez as seguintes considerações (peça 62) :
6. No que diz respeito aos atos cadastrados em favor de servidores ocupantes de cargos de natureza eminentemente administrativa vale dizer que, com a prolação do Acórdão 911/2014-TCU-Plenário esta Corte de Contas especificou que a contagem especial de tempo prestado em condições insalubres para servidores ocupantes de cargos de natureza estritamente administrativa, além de observar os parâmetros definidos no Acórdão 2008/2006-TCU-Plenário, somente poderá ocorrer se estiver efetivamente demonstrada a existência de risco ou de agentes nocivos à saúde no local de trabalho, devidamente atestado por laudo pericial. O referido aresto restou assim ementado:
PESSOAL. APOSENTADORIA. TEMPO DE ATIVIDADE INSALUBRE EXERCIDO ANTES DO ADVENTO DA LEI 8.112/1990. NECESSIDADE DE COMPROVAÇÃO DA CONDIÇÃO DE INSALUBRIDADE. SIMPLES PAGAMENTO INDISCRIMINADO DO ADICIONAL DE INSALUBRIDADE NÃO GERA DIREITO À CONTAGEM DO TEMPO DE ATIVIDADE ESPECIAL. CARGO DE NATUREZA EMINENTEMENTE ADMINISTRATIVA. NECESSIDADE DE APRESENTAÇÃO DE CERTIDÃO DO INSS, DA QUAL CONSTE A CONCESSÃO DO TEMPO DE ATIVIDADE INSALUBRE, UMA VEZ QUE SE REFERE A TEMPO PRESTADO JUNTO ÀQUELE REGIME DE PREVIDÊNCIA, O QUAL DEVERÁ COMPENSAR O REGIME PRÓPRIO DE PREVIDÊNCIA DOS SERVIDORES, NA PROPORÇÃO DOS ANOS DE CONTRIBUIÇÃO, NA FORMA DA LEI 9.796/1999. ALTERNATIVAMENTE, A TÍTULO DE RACIONALIDADE ADMINISTRATIVA, O ÓRGÃO PODERÁ ELE PRÓPRIO AVERBAR O TEMPO ESPECIAL, DESDE QUE AMPARADO EM LAUDO EMITIDO PELO MINISTÉRIO DO TRABALHO, OU DE PROFISSIONAL POR ELE CADASTRADO, QUE ATESTE AS CONDIÇÕES NAS QUAIS A ATIVIDADE DO SERVIDOR ERA EXERCIDA. ILEGALIDADE E NEGATIVA DE REGISTRO. DISPENSA DA DEVOLUÇÃO DOS VALORES INDEVIDAMENTE RECEBIDOS. DETERMINAÇÕES.
7. Ressalto, conforme bem lembrou o Parquet, que o referido decisum não inovou ao exigir a comprovação do exercício de atividades insalubres por meio de laudo pericial ou certidão do INSS, uma vez que a Orientação Normativa 7, de 20/11/2007 (art. 6º) , já fazia tal exigência.
5.29.	Em decorrência, foi determinado à UFRN que comunicasse imediatamente aos aposentados o teor do acórdão que julgou ilegais aos seus atos de aposentação, com o envio ao Tribunal, no prazo de trinta dias, de documentos comprobatórios da ciência dos interessados (subitens 9.5.2 e 9.5.4 do Acórdão 8351/2016-TCU-Segunda Câmara) . Determinou-se também que (peça 61) :
9.5.3. ante a exclusão dos tempos insalubres impugnados, avalie, caso a caso, se os interessados, cujos atos foram apreciados pela ilegalidade, ainda preenchem os requisitos para se aposentar com base no mesmo fundamento legal ou em outro vigente, com vistas à emissão de novos atos escoimados das irregularidades apontadas ou ao retorno dos servidores à ativa, na linha do Acórdão 3373/2016-TCU-Primeira Câmara.
5.30.	Contudo, apenas em 20/8/2021, a referida instituição de ensino superior (peça 84) informou ao Tribunal que foram adotadas as providências necessárias ao cumprimento do subitem 9.5 do acórdão que julgou ilegais alguns dos atos autuados no presente processo, conforme Despacho 1.424/2021-DPAP, de 19/8/2021, da Divisão de Pagamento de Aposentados e Pensionistas da Pró-Reitoria de Gestão de Pessoas, ou seja:
	a) cadastramento de novos atos no e-Pessoal para os sete servidores cujo fundamento de aposentação não foi alterado com a exclusão do tempo especial (peça 85, p. 1-2) ;
	b) instauração de processos de revisão de aposentadoria ou pensão para os dezenove servidores ou instituidores que, excluindo-se o tempo especial, teriam a regra ou proporcionalidade de aposentadoria alterada (peça 85, p. 2-3) ;
	c) encaminhamento de ofícios de notificação aos interessados acerca do julgamento pela ilegalidade, nos termos do Acórdão 8351/2016-TCU-Segunda Câmara (Relator Ministro Vital do Rêgo) , assim como comunicação de que seriam efetuadas as devidas correções a partir da próxima folha de pagamento (peça 85, p. 42-73) .
5.31.	Como já se disse alhures, eventuais impedimentos para a exclusão do tempo especial computado pelos aposentados deveriam ter sido objeto de interposição de pedido de reexame pela própria gestora, ou pelos inativos. Reprovável a conduta da gestora de quedar-se inerte e somente se manifestar sobre o descumprimento da determinação proveniente desta Corte de Contas quando recorre da multa que lhe foi aplicada. Isso porque tal conduta, além de poder dar ensejo a pagamentos indevidos, fez mover a máquina administrativa, o que gerou um custo adicional ao Tesouro Nacional, que justifica a sanção imposta por esta Corte de Contas.
5.32.	O tema da multa pode ser explorado por diversas correntes de pensamento, com destaque para o conhecimento filosófico, em razão de sua densidade e importância enquanto fonte do saber humano. 
5.33.	Nesse sentido, colaciona-se a doutrina de Ronaldo Poletti:
O saber total exige a contribuição de todas as ciências, mas cabe à Filosofia unificar, estruturar e criticar o conhecimento, possibilitando o diálogo entre aquelas (in Filosofia e Direito - Direito e Filosofia. 1ª ed. Brasília, DF: Zakarewicz Editora, 2019, p. 113-114) .
5.34.	Nessa ordem de ideias, merecem destaque as seguintes ponderações filosóficas de Jorge Luiz Souto Maior e Valdete Souto Severo, os quais, baseando-se nas lições de Kant, Hegel, Rawls e Habermas, assim pontuam:
O sujeito de direitos é o indivíduo que, estando sozinho no mundo (sem o apoio das forças míticas e dos dogmas medievais) , é responsável por sua própria sorte. Por isso, autores comprometidos com tal racionalidade referem que o homem, exercendo sua liberdade, deve assumir deveres relacionados aos seus pares, que a moralidade do indivíduo consiste em que ele cumpra os deveres de sua posição social, que a responsabilidade perante os pares e as gerações futuras deve ser o limitador da liberdade individual ou que o direito de liberdade corresponde à responsabilidade, ao cumprimento de determinados deveres. Então, mesmo (ou principalmente) sob a perspectiva liberal, aos direitos correspondem deveres exigíveis pelo Estado e sujeitos a sanções por descumprimento (in O Processo do Trabalho como Instrumento do Direito do Trabalho e as Ideias Fora de Lugar do Novo CPC. São Paulo: LTr, 2015, p. 49) .
5.35.	Destarte, a Pró-Reitora de Gestão de Pessoas da UFRN, ao não atender tempestivamente às determinações oriundas do TCU, sujeitou-se à multa aplicada pelos seus pares de controle externo da Administração Pública Federal. 
5.36.	A atuação pedagógica do Tribunal de Contas da União não se dá apenas por meio de suas determinações corretivas, mas, também, mediante sanções que aplica e que rapidamente são dadas a conhecer no seio social e no meio dos gestores públicos. É dizer: a finalidade educativa do TCU se dá mediante as determinações para o cumprimento do ordenamento jurídico aplicável à Administração Pública federal e, também, por meio da repressão contra os gestores recalcitrantes.
5.37.	Nesse sentir, opina-se pela rejeição das alegações apresentadas pela recorrente.
6. 	Da redução do valor da multa aplicada
6.1.	Defende a recorrente que a gradação da multa que lhe foi aplicada deve ser reduzida, em respeito ao princípio da proporcionalidade e à jurisprudência da Corte de Contas, que, em outros casos concretos, apreciou recursos com circunstâncias que atenuaram a gravidade das condutas dos responsáveis e culminaram na redução do valor da multa, a exemplo dos Acórdão 1857/2018-TCU-Plenário (Relator Ministro José Múcio Monteiro) e 3.881/2014-TCU-2ª Câmara (Relator Ministro José Jorge) .
Análise
6.2.	Para o deslinde da presente questão, é de mister ter presente o disposto no art. 58, inciso IV, da Lei Orgânica do TCU:
Art. 58. O Tribunal poderá aplicar multa de Cr$ 42.000.000,00 (quarenta e dois milhões de cruzeiros) , ou valor equivalente em outra moeda que venha a ser adotada como moeda nacional, aos responsáveis por:
 (...) 
IV - não atendimento, no prazo fixado, sem causa justificada, a diligência do Relator ou a decisão do Tribunal.
6.3.	Demais disso, dispõe o inciso VII do art. 268 do Regimento Interno do TCU que:
Art. 268. O Tribunal poderá aplicar multa, nos termos do caput do art. 58 da Lei 8.443/1992, atualizada na forma prevista no § 1º deste artigo, aos responsáveis por contas e atos adiante indicados, observada a seguinte gradação:
 (...) 
VII - descumprimento de decisão do Tribunal, salvo motivo justificado, no valor compreendido entre cinco e cinquenta por cento do montante a que se refere o caput.
6.4.	Acrescente-se o disposto na Portaria 15/2021 da presidência do TCU (in DOU de 18/1/2021) :
A PRESIDENTE DO TRIBUNAL DE CONTAS DA UNIÃO, no uso de suas atribuições legais e regimentais,
considerando o disposto no § 2º do art. 58 da Lei 8.443, de 16 de julho de 1992;
considerando que a variação do IPCA durante o ano de 2020 foi de 4,52%; e
considerando as informações contidas no processo TC Processo 000.237/20213, resolve:
Art. 1º É fixado em R$ 67.854,38 (sessenta e sete mil, oitocentos e cinquenta e quatro reais e trinta e oito centavos) , para o exercício de 2021, o valor máximo da multa a que se refere o caput do art. 58 da Lei 8.443, de 16 de julho de 1992.
Art. 2º Fica revogada a Portaria TCU 8, de 20 de janeiro de 2020.
Art. 3º Esta Portaria entra em vigor na data de sua publicação.
6.5.	Verifica-se que a Pró-Reitora de Recursos Humanos foi multada em R$ 5.000,00, pelo descumprimento do Acórdão 8351/2016-TCU-Segunda Câmara, de relatoria do Ministro Vital do Rêgo. Esse valor está em conformidade com os parâmetros estabelecidos no art. 58, inciso IV, da Lei 8.443/1992, c/c o art. 268, inciso VII, do Regimento Interno do TCU (entre cinco e cinquenta por cento do montante fixado no art. 1º da Portaria 15/2021 da presidência da Corte de Contas) .
6.6.	Quanto aos casos concretos em que houve a apreciação de recursos com circunstâncias que atenuaram a gravidade das condutas dos responsáveis e culminaram na redução do valor da multa, entende-se que não se amoldam à situação da Pró-Reitora. 
6.7.	No voto condutor do Acórdão 1857/2018-TCU-Plenário, o Ministro José Múcio Monteiro ressaltou que o lapso temporal de um ano se mostrava demasiado para atendimento à demanda do Tribunal, configurando-se, na prática, em ausência de resposta. Contudo, tendo em vista a data em que o gestor assumiu a secretaria, cabia sua responsabilização somente pelo não atendimento de uma das diligências, sendo tal fato bastante para o acolhimento parcial do recurso.
6.8.	 No Acórdão 3881/2014-TCU-Segunda Câmara, foi acolhida proposta do Ministro José Jorge de reduzir o valor da multa de R$ 20.000,00 para R$ 4.000,00, considerando as circunstâncias que envolveram o pagamento indevido de diárias e seu baixo montante (R$ 5.841,00) , assim como a presumível utilidade dos serviços prestados pelos dois servidores aposentados.	
6.9.	Assim, como a multa aplicada no presente processo, no valor de R$ 5.000,00, está entre 5% e 50% do valor de R$ 67.854,38, não há que se falar em desproporcionalidade e, por via de consequência, opina-se no sentido de que seu valor não deva ser alterado.
CONCLUSÃO
7.	Da análise de mérito, conclui-se que:
a)	a recorrente não apresenta justificativas razoáveis sobre o não atendimento de determinações oriundas deste Tribunal;
b)	a gradação da multa não deve ser reduzida, pois sua aplicação deu-se em consonância com o princípio da proporcionalidade e a jurisprudência da Corte de Contas.
7.1.	Por conseguinte, deve-se negar provimento ao presente recurso.
PROPOSTA DE ENCAMINHAMENTO
8.	Ante o exposto, submetem-se os autos à consideração superior, propondo-se, com fundamento no art. 48 da Lei 8.443/1992:
a)	conhecer do recurso e, no mérito, negar-lhe provimento;
b) informar à recorrente e demais interessados do acórdão a ser proferido, destacando que o relatório e o voto que o fundamentam podem ser acessados por meio do endereço eletrônico www.tcu.gov.br/acordaos."
	É o Relatório.

não há.

Procurador Rodrigo Medeiros de Lima.

MONITORAMENTO. APOSENTADORIA. EXCLUSÃO DOS TEMPOS INSALUBRES IMPUGNADOS. NECESSIDADE DE AVALIAÇÃO, CASO A CASO, SE OS SERVIDORES AINDA PREENCHIAM OS REQUISITOS PARA APOSENTAÇÃO OU TINHAM QUE RETORNAR AO SERVIÇO ATIVO. DESCUMPRIMENTO INJUSTIFICADO DE DETERMINAÇÃO. MULTA. PEDIDO DE REEXAME. CONHECIMENTO. ARGUMENTOS INSUFICIENTES PARA ALTERAR O ACÓRDÃO RECORRIDO. NEGATIVA DE PROVIMENTO.

APOSENTADORIA (APOS)

Secretaria de Recursos (Serur); Secretaria de Fiscalização de Integridade de Atos e Pagamentos de Pessoal e de Benefícios Sociais (Sefip).

Cuidam os autos de pedido de reexame interposto por Mirian Dantas dos Santos, Pró-Reitora de Gestão de Pessoas da UFRN, por meio do qual se insurge contra o Acórdão 9936/2021-TCU-Segunda Câmara, rel. Ministro Vital do Rêgo, o qual, entre outras medidas, aplicou-lhe a multa prevista no art. 58, inciso IV, da Lei 8.443/1992, no valor de R$ 5.000,00 (cinco mil reais) .
A recorrente Miriam Dantas dos Santos foi a destinatária da decisão original (Acórdão 8351/2016-TCU-Segunda Câmara, de relatoria do Ministro Vital do Rêgo) , sendo notificada da deliberação que determinou a exclusão dos tempos insalubres impugnados, com alertas tanto sobre a necessidade de adoção de providências para cumprimento do aresto quanto para a possibilidade da aplicação de multa em caso de descumprimento. No entanto, mesmo após receber a notificação sobre a prorrogação de prazo solicitada para o cumprimento das determinações, concedida com a prolação do Acórdão 10836/2016-TCU-Segunda Câmara (peças 69 e 71) , a responsável permaneceu silente.
Em consequência, dado que a responsável já havia sido alertada quanto à possibilidade de aplicação da multa prevista no art. 58, inciso IV, da Lei 8.443/1992, no caso de ausência de atendimento às determinações proferidas pelo Tribunal, foi-lhe imposta multa no valor de R$ 5.000,00 (cinco mil reais) , por meio do Acórdão 9936/2021-TCU-Segunda Câmara, de relatoria do Ministro Vital do Rêgo. Além disso, foi determinado à UFRN que adotasse, no prazo de 15 (quinze) dias, as medidas constantes do Acórdão 8351/2016-TCU-Segunda Câmara, de mesma relatoria (peça 77) .
Preliminarmente, ratifico o exame de admissibilidade despachado por mim nestes autos, uma vez que o recurso apresentado atende aos requisitos pertinentes à espécie.
Em suma, a recorrente alega que havia circunstâncias que dificultaram o cumprimento das determinações, dado que a matéria seria complexa e os processos deveriam ser examinados caso a caso. Entende que, apesar de a UFRN ter boa pontuação no Levantamento de Governança de Pessoas, trata-se apenas de uma falha administrativa - sem dolo ou má-fé - passível de ocorrer em qualquer organização da dimensão da universidade em questão.
Requer, ainda, que, em última instância, a multa seja reduzida, em respeito ao princípio da proporcionalidade e à jurisprudência da Corte de Contas.
A Secretaria de Recursos propõe não acolher o recurso. O Ministério Público junto ao TCU acompanha esse entendimento.
Feito esse breve introito, anuo à proposta alvitrada pela unidade técnica, endossada pelo Parquet especializado, e adoto os fundamentos e argumentos reproduzidos no Relatório precedente como minhas próprias razões de decidir, sem prejuízo dos breves comentários a seguir.
Verifico que a responsável foi regularmente notificada do Acórdão 8351/2016-TCU-Segunda Câmara, que determinou a exclusão dos tempos insalubres impugnados em 5/8/2016 (peça 65) , sendo que o expediente encaminhado consignou a necessidade de adoção de providências para cumprimento das deliberações, com o devido alerta para a possibilidade da aplicação de multa, em caso de descumprimento.
Reproduzo a seguir os comandos que deveriam ser atendidos pela UFRN:
"9.5.1. faça cessar os pagamentos decorrentes dos atos apreciados pela ilegalidade, comunicando ao TCU, no prazo de quinze dias, as providências adotadas, nos termos dos art. 262, caput, do Regimento Interno do TCU, 8º, caput, da Resolução-TCU 206/2007 e 15, caput, da Instrução Normativa-TCU 55/2007;
9.5.2. comunique imediatamente aos interessados cujos atos foram apreciados pela ilegalidade, do teor desta decisão, alertando-os de que o efeito suspensivo proveniente da interposição de eventuais recursos não os eximem da devolução dos valores percebidos indevidamente após a respectiva notificação, caso os recursos não sejam providos;
9.5.3. ante a exclusão dos tempos insalubres impugnados, avalie, caso a caso, se os interessados, cujos atos foram apreciados pela ilegalidade, ainda preenchem os requisitos para se aposentar com base no mesmo fundamento legal ou em outro vigente, com vistas à emissão de novos atos escoimados das irregularidades apontadas ou ao retorno dos servidores à ativa, na linha do Acórdão 3373/2016-TCU-Primeira Câmara;"
9.5.4. no prazo de trinta dias, contados da ciência desta decisão, envie a este Tribunal documentos comprobatórios de que os interessados cujos atos foram impugnados estão cientes do julgamento deste Tribunal.
Após a notificação e a solicitação de novo prazo para atendimento às demandas e diligências (concedida por meio do Acórdão 10836/2016-TCU-Segunda Câmara) , não se teve mais informações sobre o andamento das providências determinadas.
De fato, somente após a prolação do Acórdão 9936/2021-TCU-Segunda Câmara, também de relatoria do Ministro Vital do Rêgo, a UFRN informou ao TCU (peça 84) que foram adotadas as providências necessárias ao cumprimento do subitem 9.5 do acórdão combatido (transcrito logo acima) .
Sendo assim, embora entenda que dificuldades administrativas podem estar relacionadas a eventuais atrasos no cumprimento de deliberações, é necessário acompanhar o entendimento da Secretaria de Recursos.
As deliberações desta Corte de Contas devem ter o condão de navegar de modo prioritário entre as diversas demandas que competem pela atenção do gestor, não sendo aceitável que as dificuldades inerentes à administração de qualquer organização pública atrasem o atendimento de comandos previstos em Acórdãos, até que o responsável seja eventualmente lembrado em sede de monitoramento.
Sendo assim, é pertinente a conclusão da unidade de recursos pela reprovabilidade da conduta da gestora "de quedar-se inerte e somente se manifestar sobre o descumprimento da determinação proveniente desta Corte de Contas quando recorre da multa que lhe foi aplicada. Isso porque tal conduta, além de poder dar ensejo a pagamentos indevidos, fez mover a máquina administrativa, o que gerou um custo adicional ao Tesouro Nacional, que justifica a sanção imposta por esta Corte de Contas".
Quanto ao valor da multa consignada pelo relator a quo, reputo-a adequada. A sansão aplicada, de R$ 5.000,00 (cinco mil reais) , é inferior a 10% do valor de R$ 67.854,38 (montante fixado no art. 1º da Portaria 15/2021 da presidência da Corte de Contas) , não havendo que se falar em desproporcionalidade diante da reprovabilidade da conduta.
	Ante o exposto, incorporo os pareceres da unidade técnica reproduzidos no Relatório precedente, endossados pelo Parquet, como razões de decidir, entendo que o Pedido de Reexame deve ser negado e VOTO para que o Tribunal adote a minuta de deliberação que submeto a este Colegiado.
TCU, Sala das Sessões, em 5 de abril de 2022.
AROLDO CEDRAZ
Relator